---
title: "VaR dla portfela rynkowego"
author: "Magdalena Marecik"
date: "23 01 2022"
output: html_document
---

```{r setup, include=FALSE}
knitr::opts_chunk$set(
	fig.align = "center",
	message = FALSE,
	warning = FALSE,
	echo=FALSE
)
```

<style>
body {
text-align: justify;
font-family: Arial, Helvetica, sans-serif}
</style>


## Wprowadzenie



Koncepcja VaR może być przeznaczona zarówno do analizy ryzyka pojedynczego papieru wartościowego jak i portfela tego typu walorów. Odpowiada na pytanie, jaki jest potencjalny poziom straty przy zadanym poziomie ufności. Celem projektu jest sprawdzenie jak korelacja między stopami strat walorów wchodzących w skład portfela inwestycyjnego wpływa na wielkość ryzyka. Analizowane będzie portfel, w którego skład wchodzą w takich samych proporcjach trzy indeksy giełdowe:

- DAX (Deutscher Aktienindex) - niemiecki indeks giełdowy, notowany na giełdzie we Frankfurcie

- WIG - indeks giełdowy notowany na Giełdzie Papierów Wartościowych w Warszawie.

- SMI (Swiss Market Index) - indeks giełdowy spółek notowanych na Szwajcarskiej Giełdzie Papierów Wartościowych

W projekcie dokonano monitorowania korelacji wg Pearsona, modelu EWMA oraz modelu GARCH(1,1) pomiędzy stopami strat powyższych indeksów giełdowych dla lat 2006 - 2021. Z wykorzystaniem każdego z modeli wyestymowano zmienność portfela inwestycyjnego, a następnie, biorąc horyzont czasowy T=250, wyznaczono 95% VaR metodą wariancji-kowariancji. W ostatnim etapie  przeprowadzono test Kupca, Christoffersena oraz test wartości rzeczywistych aby zweryfikować, czy poziom ryzyka został oszacowany poprawnie.


```{r}
library(ggplot2)
library(dplyr)
library(grid)
library(gridExtra)
library(knitr)

dax <- read.csv("C:/Users/Magda/Desktop/Studia/Sem5/IMRR/Projekt1/dax.csv") # German Stock Index DAX 30
wig <- read.csv("C:/Users/Magda/Desktop/Studia/Sem5/IMRR/Projekt1/wig.csv") # WIG
smi <- read.csv("C:/Users/Magda/Desktop/Studia/Sem5/IMRR/Projekt1/smi.csv") # Swiss Market Index

dax <- dax[,c(1,5)]
wig <- wig[,c(1,5)]
smi <- smi[,c(1,5)]

dax$Data <-  as.Date(dax$Data)
wig$Data <-  as.Date(wig$Data)
smi$Data <-  as.Date(smi$Data)

colnames(dax) <- c("data", "zamkniecie")
colnames(wig) <- c("data", "zamkniecie")
colnames(smi) <- c("data", "zamkniecie")
```




## Wstępna analiza



Patrząc na poniższy wykres można domniemywać, że występuje dość wyraźny związek pomiędzy cenami indeksów WMI, DAX i SMI, które zdają się mieć podobny przebieg zmian. Możemy zaobserować, że zarówno długookresowe, jak i krótkookresowe zmiany cen w czasie są analogiczne dla wszystkich trzech indeksów. 


```{r fig.width=12, fig.height=7}
stocks <- merge(dax, wig, by="data")
stocks <- merge(stocks, smi, by="data")

# Ceny zamkniecia osobno

g1 <- ggplot(data = stocks, aes(x = data)) +
  geom_line(aes(y = zamkniecie.x), size=.6, color = '#065823') + 
  xlab("") + ylab("") + 
  labs(title="Ceny zamkniecia DAX 30") + 
  scale_x_date(date_breaks = "2 years")  + theme_bw()

g2 <- ggplot(data = stocks, aes(x = data)) +
  geom_line(aes(y = zamkniecie.y), size=.6, color = '#3E8C4B') +
  xlab("") + ylab("") + 
  labs(title="Ceny zamkniecia WIG") + 
  scale_x_date(date_breaks = "2 years")  + theme_bw()

g3 <- ggplot(data = stocks, aes(x = data)) +
  geom_line(aes(y = zamkniecie), size=.6, color = '#74AE56') + 
  xlab("") + ylab("") + 
  labs(title="Ceny zamkniecia SMI") + 
  scale_x_date(date_breaks = "2 years")  + theme_bw()

grid.arrange(g1, g2, g3)

```




Na poniższym wykresie widzimy, że ceny zamknięcia indeksów SMI oraz DAX są pdobne. Ceny zamknięcia indeksu WIG są znacznie większe od cen pozostałych dwóch walorów, ponieważ w skład WIG wchodzi zdecydowanie więcej spółek.


```{r fig.width=12, fig.height=5}
ggplot(data = stocks, aes(x = data)) +
  geom_line(aes(y = zamkniecie.x, color = 'DAX 30'), size=.6, color = '#065823') + 
  geom_line(aes(y = zamkniecie, color = 'SMI'), size=.6, color = '#74AE56') +
  geom_line(aes(y = zamkniecie.y, color = 'WIG'), size=.6, color = '#3E8C4B') + 
  xlab("Data") + ylab("Cena zamkniecia") + 
  labs(title="Ceny zamkniecia indeksow gieldowych\nDAX 30, WIG oraz SMI",
       color = "Legenda") + 
  scale_x_date(date_breaks = "2 years")  + theme_bw()
```


```{r}
dax$zwroty <- (dax$zamkniecie - lag(dax$zamkniecie)) /  lag(dax$zamkniecie)
wig$zwroty <- (wig$zamkniecie - lag(wig$zamkniecie)) /  lag(wig$zamkniecie)
smi$zwroty <- (smi$zamkniecie - lag(smi$zamkniecie)) /  lag(smi$zamkniecie)
```


Patrząc na wykresy stóp zwrotu poszczególnych indeksów widzimy, że skupiska zmienności występują w podobnych okresach, zatem zmiany ich cen były w duzej mierze kształtowane przez te same zjawiska rynkowe. Wystepowanie większych oraz mniejszych wahań stóp wszystkich trzech walorów w podobnym czasie pozwala wyciągnąć wstępne przypuszczenia o występowaniu relacji pomiędzy zwrotami.


```{r fig.width=12, fig.height=8}
g1 <- ggplot(data = dax, aes(x = data)) +
  geom_line(aes(y = zwroty), size=.3, alpha=.8) + 
  xlab("") + ylab("") + 
  labs(title="Stopy zwrotu DAX 30") + 
  scale_x_date(date_breaks = "2 years")  + theme_bw()

g2 <- ggplot(data = wig, aes(x = data)) +
  geom_line(aes(y = zwroty), size=.3, alpha=.8) +
  xlab("") + ylab("") + 
  labs(title="Stopy zwrotu WIG") + 
  scale_x_date(date_breaks = "2 years")  + theme_bw()

g3 <- ggplot(data = smi, aes(x = data)) +
  geom_line(aes(y = zwroty), size=.3, alpha=.8) + 
  xlab("") + ylab("") + 
  labs(title="Stopy zwrotu SMI") + 
  scale_x_date(date_breaks = "2 years")  + theme_bw()

grid.arrange(g1, g2, g3)
```






## Monitorowanie korelacji



Aby dowiedzieć się, w jaki sposób zmiany cen dwóch aktywów zmieniały się w stosunku do siebie w przeszłości, inwestorzy konstruują macierze korelacji. Jest to tabeleryczna reprezentacja wartości współczynników korelacji pomiędzy stopami strat poszczególnych składowych portfela.


Współczynniki korelacji liczymy nie dla cen zamknięcia walorów, ale dla stóp zwrotu z wybranego okresu. Współczynnik ten informuje o tym, jaka część ruchów cen dwóch aktywów jest spowodowany tymi samymi siłami rynkowymi. Korelacja stóp zwrotu nie jest stała w czasie, dlatego należy znaleźć sposób, aby ją monitorować. Współczynnik korelacji pomiędzy stratami walorów wchodzących w skład portfela możemy definiować za pomocą korelacji liniowej Pearsona, biorąc pod uwagę T ostatnich stóp zwrotu:


$$
\rho(V_1,V_2)=\frac{cov(V_1,V_2)}{sd(V_1)\cdot sd(V_2)}
$$

$$
cov(V_1,V_2) = E(V_1V_2) - E(V_1)E(V_2)
$$

Korelacja Pearsona wymaga spełnienia założenia o normalności stóp zwrotu, w przeciwnym wypadku może być jedynie przybliżeniem korelacji strat. Innym sposobem monitorowania korelacji jest model EWMA, który słusznie przypisuje większe wagi nowszym obserwacjom. Szacowana kowariancja stóp jest obliczana według wzoru:



$$
cov_n = \lambda \cdot cov_{n-1} + (1-\lambda)\cdot x_{n-1}y_{n-1}
$$


Do aktualizacji oszacowań współczynnika kowariancji można wykorzystać także model GARCH(1,1):


$$
cov_n = \omega + \alpha\cdot x_{n-1}y_{n-1} + \beta\cdot cov_{n-1}
$$


```{r}
dax <- dax[-1,]
dax$wariancja <- NaN
okno <- 30
for(i in c((okno+1):(nrow(dax)))){
  dax$wariancja[i] <- (sum((dax$zwroty[(i-okno):(i-1)])^2))/okno
}
names(dax) <- c("data", "zamkniecie.dax", "zwrot.dax", "var.dax")

wig <- wig[-1,]
wig$wariancja <- NaN
okno <- 30
for(i in c((okno+1):(nrow(wig)))){
  wig$wariancja[i] <- (sum((wig$zwroty[(i-okno):(i-1)])^2))/okno
}
names(wig) <- c("data", "zamkniecie.wig", "zwrot.wig", "var.wig")


smi <- smi[-1,]
smi$wariancja <- NaN
okno <- 30
for(i in c((okno+1):(nrow(smi)))){
  smi$wariancja[i] <- (sum((smi$zwroty[(i-okno):(i-1)])^2))/okno
}
names(smi) <- c("data", "zamkniecie.smi", "zwrot.smi", "var.smi")


df <-  merge(dax[,-2], wig[,-2], by="data")
df <-  merge(df, smi[,-2], by="data")

df$cov.dax.wig <- NaN
df$cov.dax.smi <- NaN
df$cov.wig.smi <- NaN
df$cor.dax.wig <- NaN
df$cor.dax.smi <- NaN
df$cor.wig.smi <- NaN


for(i in c((okno+1):(nrow(df)))){
  df$cov.dax.wig[i]<- cov(df$zwrot.dax[(i-okno):(i-1)], df$zwrot.wig[(i-okno):(i-1)], method = 'pearson')
  df$cov.dax.smi[i]<- cov(df$zwrot.dax[(i-okno):(i-1)], df$zwrot.smi[(i-okno):(i-1)], method = 'pearson')
  df$cov.wig.smi[i]<- cov(df$zwrot.wig[(i-okno):(i-1)], df$zwrot.smi[(i-okno):(i-1)], method = 'pearson')
  
  df$cor.dax.wig[i]<- cor(df$zwrot.dax[(i-okno):(i-1)], df$zwrot.wig[(i-okno):(i-1)], method = 'pearson')
  df$cor.dax.smi[i]<- cor(df$zwrot.dax[(i-okno):(i-1)], df$zwrot.smi[(i-okno):(i-1)], method = 'pearson')
  df$cor.wig.smi[i]<- cor(df$zwrot.wig[(i-okno):(i-1)], df$zwrot.smi[(i-okno):(i-1)], method = 'pearson')
}

df$data <- as.Date(df$data)

ewma <-  merge(dax[,-2], wig[,-2], by="data")
ewma <-  merge(ewma, smi[,-2], by="data")

ewma$cov.dax.wig <- NaN
ewma$cov.dax.smi <- NaN
ewma$cov.wig.smi <- NaN
ewma$cor.dax.wig <- NaN
ewma$cor.dax.smi <- NaN
ewma$cor.wig.smi <- NaN

ewma$cov.dax.wig[okno+1] <- df$cov.dax.wig[okno+1]
ewma$cov.dax.smi[okno+1] <- df$cov.dax.smi[okno+1]
ewma$cov.wig.smi[okno+1] <- df$cov.wig.smi[okno+1]

lambda <- 0.94
i<-okno+2
for(i in c((okno+2):(nrow(ewma)))){
  ewma$cov.dax.wig[i]<- lambda * ewma$cov.dax.wig[i-1] + 
    (1-lambda) * ewma$zwrot.dax[i-1] * ewma$zwrot.wig[i-1]
  ewma$cov.dax.smi[i]<- lambda * ewma$cov.dax.smi[i-1] + 
    (1-lambda) * ewma$zwrot.dax[i-1] * ewma$zwrot.smi[i-1]
  ewma$cov.wig.smi[i]<- lambda * ewma$cov.wig.smi[i-1] + 
    (1-lambda) * ewma$zwrot.wig[i-1] * ewma$zwrot.smi[i-1]
  
  ewma$var.dax[i]<- lambda * ewma$var.dax[i-1] + (1-lambda) * ewma$zwrot.dax[i-1]^2
  ewma$var.wig[i]<- lambda * ewma$var.wig[i-1] + (1-lambda) * ewma$zwrot.wig[i-1]^2
  ewma$var.smi[i]<- lambda * ewma$var.smi[i-1] + (1-lambda) * ewma$zwrot.smi[i-1]^2
  
  ewma$cor.dax.wig[i]<- ewma$cov.dax.wig[i]/sqrt(ewma$var.dax[i]*ewma$var.wig[i])
  ewma$cor.dax.smi[i]<- ewma$cov.dax.smi[i]/sqrt(ewma$var.dax[i]*ewma$var.smi[i])
  ewma$cor.wig.smi[i]<- ewma$cov.wig.smi[i]/sqrt(ewma$var.wig[i]*ewma$var.smi[i])
}


garch <-  merge(dax[,-2], wig[,-2], by="data")
garch <-  merge(garch, smi[,-2], by="data")

garch$cov.dax.wig <- NaN
garch$cov.dax.smi <- NaN
garch$cov.wig.smi <- NaN
garch$cor.dax.wig <- NaN
garch$cor.dax.smi <- NaN
garch$cor.wig.smi <- NaN

garch$cov.dax.wig[okno+1] <- df$cov.dax.wig[okno+1]
garch$cov.dax.smi[okno+1] <- df$cov.dax.smi[okno+1]
garch$cov.wig.smi[okno+1] <- df$cov.wig.smi[okno+1]

gamm <- 0.01
alfa <- 0.1
beta <- 0.89

long.cov.dax.wig <- gamm*(sum(df$zwrot.dax*df$zwrot.wig))/nrow(df)
long.cov.dax.smi <- gamm*(sum(df$zwrot.dax*df$zwrot.smi))/nrow(df)
long.cov.wig.smi <- gamm*(sum(df$zwrot.wig*df$zwrot.smi))/nrow(df)

long.var.wig <- gamm*(sum(df$zwrot.wig^2))/nrow(df)
long.var.dax <- gamm*(sum(df$zwrot.dax^2))/nrow(df)
long.var.smi <- gamm*(sum(df$zwrot.smi^2))/nrow(df)

for(i in c((okno+2):(nrow(garch)))){
  
  garch$cov.dax.wig[i]<- long.cov.dax.wig + 
    alfa * garch$zwrot.dax[i-1] * garch$zwrot.wig[i-1] +
      beta * garch$cov.dax.wig[i-1]
    
  garch$cov.dax.smi[i]<- long.cov.dax.smi + 
    alfa * garch$zwrot.dax[i-1] * garch$zwrot.smi[i-1] +
    beta * garch$cov.dax.smi[i-1]
  
  garch$cov.wig.smi[i]<- long.cov.wig.smi + 
    alfa * garch$zwrot.smi[i-1] * garch$zwrot.wig[i-1] +
    beta * garch$cov.wig.smi[i-1]
  
  
  garch$var.dax[i]<- long.var.dax + alfa * garch$zwrot.dax[i-1]^2 + beta * garch$var.dax[i-1]
  garch$var.wig[i]<- long.var.wig + alfa * garch$zwrot.wig[i-1]^2 + beta * garch$var.wig[i-1]
  garch$var.smi[i]<- long.var.smi + alfa * garch$zwrot.smi[i-1]^2 + beta * garch$var.smi[i-1]
  
  garch$cor.dax.wig[i]<- garch$cov.dax.wig[i]/sqrt(garch$var.dax[i]*garch$var.wig[i])
  garch$cor.dax.smi[i]<- garch$cov.dax.smi[i]/sqrt(garch$var.dax[i]*garch$var.smi[i])
  garch$cor.wig.smi[i]<- garch$cov.wig.smi[i]/sqrt(garch$var.wig[i]*garch$var.smi[i])
}

cor.df <- data.frame(data=as.Date(df$data),
                     pearson.dax.smi = df$cor.dax.smi,
                     pearson.dax.wig = df$cor.dax.wig,
                     pearson.wig.smi = df$cor.wig.smi,
                     ewma.dax.smi = ewma$cor.dax.smi,
                     ewma.dax.wig = ewma$cor.dax.wig,
                     ewma.wig.smi = ewma$cor.wig.smi,
                     garch.dax.smi = garch$cor.dax.smi,
                     garch.dax.wig = garch$cor.dax.wig,
                     garch.wig.smi = garch$cor.wig.smi)
cor.df <- cor.df[-1,]

cov.df <- data.frame(data=as.Date(df$data),
                     pearson.dax.smi = df$cov.dax.smi,
                     pearson.dax.wig = df$cov.dax.wig,
                     pearson.wig.smi = df$cov.wig.smi,
                     ewma.dax.smi = ewma$cov.dax.smi,
                     ewma.dax.wig = ewma$cov.dax.wig,
                     ewma.wig.smi = ewma$cov.wig.smi,
                     garch.dax.smi = garch$cov.dax.smi,
                     garch.dax.wig = garch$cov.dax.wig,
                     garch.wig.smi = garch$cov.wig.smi)
```


Przykładowa macierz korelacji dla omawianego portfela na dzień 01.12.2021 wyznaczona metodą Pearsona dla T=30 wygląda następująco:


```{r results='asis'}
t <- 3919
cm <- matrix(data=1, nrow=3, ncol=3)
colnames(cm) <- c("dax", "smi", "wig")
rownames(cm) <- c("dax", "smi", "wig")

for(i in c(1:3)){
    for(j in c(1:i)){
      if(i!=j){
        cm[i,j] <- cor.df[t, (i+j-1)] 
        cm[j,i] <- cm[i,j]
      }
    }
}

kable(cm)
```


Na poniższym wykresie przedstawiono wyniki monitorowania korelacji w czasie, wykorzystując do tego wyżej opisane metody i wartości historyczne stóp zwrotu. Wszystkie techniki pozwoliły uzyskać podobny poziom ciągu korelacji, jednak na wykresach dla metody EWMA oraz GARCH(1,1) zauważalny jest wpływ nadawania wag historycznym kowariancjom. O ile wykres dla korelacji wg Pearsona często wskazuje na gwałtowne spadki zależności pomiędzy poszczególnymi walorami, o tyle na wykresach EWMA i GARCH spadki te są znacznie łagodniejsze, ponieważ duże wagi nadawanej są wysokim kowariancjom mającym miejsce w niedalekiej przeszłości. Przykładem może być początek 2015 roku, kiedy współczynnik Pearsona wskazuje, że korelacja pomiędzy WIG i DAX spadła z poziomu 0.25 do -0.2, zaś metody EWMA i GARCH praktycznie wcale nie odnotowały tego spadku.


```{r fig.width=12, fig.height=7}
g1 <- ggplot(data = cor.df, aes(x = data)) +
  geom_line(aes(y = pearson.dax.wig), size=.3, alpha=.9) + 
  xlab("Data") + ylab("Korelacja Pearsona") + 
  labs(title="Korelacja Pearsona") + 
  scale_x_date(date_breaks = "2 years") + theme_bw() + ylim(-0.6,1.2)

g2 <- ggplot(data = cor.df, aes(x = data)) +
  geom_line(aes(y = ewma.dax.wig), size=.3, alpha=.9) + 
  xlab("Data") + ylab("Korelacja EWMA") + 
  labs(title="Korelacja wg modelu EWMA") + 
  scale_x_date(date_breaks = "2 years") + theme_bw() + ylim(-0.6,1.2)

g3 <- ggplot(data = cor.df, aes(x = data)) +
  geom_line(aes(y = garch.dax.wig), size=.3, alpha=.9) + 
  xlab("Data") + ylab("Korelacja GARCH") + 
  labs(title="Korelacja wg modelu GARCH(1,1)") + 
  scale_x_date(date_breaks = "2 years") + theme_bw() + ylim(-0.6,1.2)

grid.arrange(g1, g2, g3,
             top = textGrob("Zmiana korelacji w czasie pomiedzy stopami zwrotu indeksow gieldowych DAX i WIG", 
                            gp=gpar(fontsize=17)))
```




```{r fig.width=12, fig.height=7}
g1 <- ggplot(data = cor.df, aes(x = data)) +
  geom_line(aes(y = pearson.dax.smi), size=.4, alpha=.9) + 
  xlab("Data") + ylab("Korelacja Pearsona") + 
  labs(title="Korelacja Pearsona") + 
  scale_x_date(date_breaks = "2 years") + theme_bw() + ylim(-0.6,1.2)

g2 <- ggplot(data = cor.df, aes(x = data)) +
  geom_line(aes(y = ewma.dax.smi), size=.4, alpha=.9) + 
  xlab("Data") + ylab("Korelacja EWMA") + 
  labs(title="Korelacja wg modelu EWMA") + 
  scale_x_date(date_breaks = "2 years") + theme_bw() + ylim(-0.6,1.2)

g3 <- ggplot(data = cor.df, aes(x = data)) +
  geom_line(aes(y = garch.dax.smi), size=.4, alpha=.9) + 
  xlab("Data") + ylab("Korelacja GARCH") + 
  labs(title="Korelacja wg modelu GARCH(1,1)") + 
  scale_x_date(date_breaks = "2 years") + theme_bw() + ylim(-0.6,1.2)

grid.arrange(g1, g2, g3,
             top = textGrob("Zmiana korelacji w czasie pomiedzy stopami zwrotu indeksow gieldowych DAX i SMI", 
                            gp=gpar(fontsize=17)))
```




```{r fig.width=12, fig.height=7}
g1 <- ggplot(data = cor.df, aes(x = data)) +
  geom_line(aes(y = pearson.wig.smi), size=.4, alpha=.9) + 
  xlab("Data") + ylab("Korelacja Pearsona") + 
  labs(title="Korelacja Pearsona") + 
  scale_x_date(date_breaks = "2 years") + theme_bw() + ylim(-0.6,1.2)

g2 <- ggplot(data = cor.df, aes(x = data)) +
  geom_line(aes(y = ewma.wig.smi), size=.4, alpha=.9) + 
  xlab("Data") + ylab("Korelacja EWMA") + 
  labs(title="Korelacja wg modelu EWMA") + 
  scale_x_date(date_breaks = "2 years") + theme_bw() + ylim(-0.6,1.2)

g3 <- ggplot(data = cor.df, aes(x = data)) +
  geom_line(aes(y = garch.wig.smi), size=.4, alpha=.9) + 
  xlab("Data") + ylab("Korelacja GARCH") + 
  labs(title="Korelacja wg modelu GARCH(1,1)") + 
  scale_x_date(date_breaks = "2 years") + theme_bw() + ylim(-0.6,1.2)

grid.arrange(g1, g2, g3,
             top = textGrob("Zmiana korelacji w czasie pomiedzy stopami zwrotu indeksow gieldowych WIG i SMI", 
                            gp=gpar(fontsize=17)))
```




#### Dlaczego korelacja zmniejsza ryzyko?



Znajomość korelacji pomiędzy zmianami cen walorów może pomóc odpowiednio zdywersyfikować portfel, a co za tym idzie zmniejszyć ryzyko inwestycyjne. Jeśli mamy wystarczająco dużo nieskorelowanych aktywów w portfelu, prawdopodobieństwo, że ich ceny w dowolnym momencie zmienią się w tym samym kierunku staje się bardzo małe. W rzeczywistości, gdy jeden składnik portfela ponosi stratę, istnieje duża szansa, że jeden z pozostałych przyniesie zyski kompensujące. Z tego względu zestaw nieskorelowanych aktywów można połączyć w portfel o niskim ryzyku. 







## Zmienność portfela

```{r}
zmiennosc <- function(v, m=30){
  n <- length(v)
  s <- c()
  s[1:m] <- NaN
  
  for(i in c((m+1):n)){
    s[i] <- sum(v[(i-m):(i-1)]^2)/length(v[(i-m):(i-1)])
  }
  return(s)
}

EWMA <- function(v, lambda=.94, m=30){
  n <- length(v)
  s <- c()
  s[1:(m+1)] <- zmiennosc(v[1:(m+1)], m)
  for(i in c((m+2):n)){
    s[i] <- lambda*s[i-1] + (1-lambda)*v[i-1]^2
  }
  return(s)
}

GARCH <- function(v, gamm=0.01, alfa=0.1, beta=0.89, m=30){
  n <- length(v)
  V_L <- gamm*var(v)
  s <- c()
  s[1:(m+1)] <- zmiennosc(v[1:(m+1)], m)
  
  for(i in c((m+2):n)){
    s[i] <- V_L + alfa*v[i-1]^2 + beta*s[i-1]
  }
  return(s)
}
```

```{r}
okno <- 250

# Zmiennosc wariancja
zmiennosc.dax <- sqrt(zmiennosc(df$zwrot.dax,m=okno))
zmiennosc.wig <- sqrt(zmiennosc(df$zwrot.wig, m=okno))
zmiennosc.smi <- sqrt(zmiennosc(df$zwrot.smi, m=okno))

zmiennosci <- data.frame(zmiennosc.dax, zmiennosc.smi, zmiennosc.wig)
zmiennosci <- zmiennosci[-1,]

# Zmiennosc EWMA
zmiennosc.dax <- sqrt(EWMA(df$zwrot.dax, m=okno))
zmiennosc.wig <- sqrt(EWMA(df$zwrot.wig, m=okno))
zmiennosc.smi <- sqrt(EWMA(df$zwrot.smi, m=okno))

zmiennosci.ewma <- data.frame(zmiennosc.dax, zmiennosc.smi, zmiennosc.wig)
zmiennosci.ewma <- zmiennosci.ewma[-1,]

# Zmiennosc GARCH
zmiennosc.dax <- sqrt(GARCH(df$zwrot.dax, m=okno))
zmiennosc.wig <- sqrt(GARCH(df$zwrot.wig, m=okno))
zmiennosc.smi <- sqrt(GARCH(df$zwrot.smi, m=okno))

zmiennosci.garch <- data.frame(zmiennosc.dax, zmiennosc.smi, zmiennosc.wig)
zmiennosci.garch <- zmiennosci.garch[-1,]

udzial <- 1/3

cor.matrix <- matrix(data=1, nrow=3, ncol=3)
colnames(cor.matrix) <- c("dax", "smi", "wig")
rownames(cor.matrix) <- c("dax", "smi", "wig")

cor.matrix.ewma <- cor.matrix
cor.matrix.garch <- cor.matrix

wallet.var <- matrix(data = 0, nrow = nrow(cor.df), ncol = 1)
wallet.var.ewma <- matrix(data = 0, nrow = nrow(cor.df), ncol = 1)
wallet.var.garch <- matrix(data = 0, nrow = nrow(cor.df), ncol = 1)

for(t in c((okno+1):nrow(cor.df))){
  
  for(i in c(1:3)){
    for(j in c(1:i)){
      if(i!=j){
        cor.matrix[i,j] <- cor.df[t, (i+j-1)] 
        cor.matrix[j,i] <- cor.matrix[i,j]
        
        cor.matrix.ewma[i,j] <- cor.df[t, (i+j-1+3)] 
        cor.matrix.ewma[j,i] <- cor.matrix.ewma[i,j]
        
        cor.matrix.garch[i,j] <- cor.df[t, (i+j-1+6)] 
        cor.matrix.garch[j,i] <- cor.matrix.garch[i,j]
      }
    }
  }
  
  for(i in c(1:3)){
    for(j in c(1:3)){

      wallet.var[t] <- wallet.var[t] + 
                        cor.matrix[i,j] * udzial^2 * 
                          zmiennosci[t, i] * zmiennosci[t, j]
      
      wallet.var.ewma[t] <- wallet.var.ewma[t] + 
                              cor.matrix.ewma[i,j] * udzial^2 * 
                                zmiennosci.ewma[t, i] * zmiennosci.ewma[t, j]
      
      wallet.var.garch[t] <- wallet.var.garch[t] + 
                        cor.matrix.garch[i,j] * udzial^2 * 
                          zmiennosci.garch[t, i] * zmiennosci.garch[t, j]
    }
  }
}

wallet.sd <- sqrt(wallet.var)
wallet.sd.ewma <- sqrt(wallet.var.ewma)
wallet.sd.garch <- sqrt(wallet.var.garch)

zmien.portfela <- data.frame("data"=as.Date(cor.df$data), "Pearson" = wallet.sd, "EWMA" = wallet.sd.ewma, "GARCH" = wallet.sd.garch)
zmien.portfela <- zmien.portfela[(okno+1):nrow(zmien.portfela),]

d1 <- (1/3*zmiennosci$zmiennosc.dax + 1/3*zmiennosci$zmiennosc.wig + 1/3*zmiennosci$zmiennosc.smi) - (wallet.sd)
d2 <- (1/3*zmiennosci.ewma$zmiennosc.dax + 1/3*zmiennosci.ewma$zmiennosc.wig + 1/3*zmiennosci.ewma$zmiennosc.smi) - (wallet.sd.ewma)
d3 <- (1/3*zmiennosci.garch$zmiennosc.dax + 1/3*zmiennosci.garch$zmiennosc.wig + 1/3*zmiennosci.garch$zmiennosc.smi) - (wallet.sd.garch)

delta.zmiennosc <- data.frame("data"=df$data[-1],  "Pearson" =d1, "EWMA" = d2, "GARCH" = d3)
delta.zmiennosc <- delta.zmiennosc[(okno+1):nrow(delta.zmiennosc),]
```

Wariancja portfela jest miarą zmienności zwrotów portfela. Oblicza się ją przy użyciu odchylenia standardowego każdego papieru wartościowego wchodzącego w skład portfela inwestycyjnego, korelacji pomiędzy nimi oraz biorąc pod uwagę jaką część całoŚci portfela stanowi dany walor. Wzór na wariancję portfela jest następujący:


$$
\sigma_p^2 = \sum_{i=1}^{n}\sum_{j=1}^{n}{\rho_{ij} w_i w_j \sigma_i \sigma_j}
$$


Na poniższych wykresach przedstawiono zmienność portfela inwestycyjnego składajacego się z równych udziałów indeksów DAX, SMI, WIG. Do wyznaczenia zmienności stóp zwrotu oraz macierzy kowariancji wzięto pod uwagę 250-dniową historię. Zmienność stóp zwrotu wyestymowano za pomocą wzoru na wariancję, modelu EWMA oraz GARCH(1,1) odpowiednio dla każdej techniki.


```{r}
g1 <- ggplot(data = zmien.portfela, aes(x = data)) +
  geom_line(aes(y = Pearson), size=.4, alpha=.9) + 
  xlab("") + ylab("") + ylim(0, 0.04) +
  labs(title="Korelacja Pearsona, zmienność stóp zwrotu jako wariancja") + 
  scale_x_date(date_breaks = "2 years") + theme_bw()

g2 <- ggplot(data = zmien.portfela, aes(x = data)) +
  geom_line(aes(y = EWMA), size=.4, alpha=.9) + 
  xlab("") + ylab(" EWMA") + ylim(0, 0.04) +
  labs(title="Korelacja oraz zmienność stóp zwrotu wg modelu EWMA") + 
  scale_x_date(date_breaks = "2 years") + theme_bw()

g3 <- ggplot(data = zmien.portfela, aes(x = data)) +
  geom_line(aes(y = GARCH), size=.4, alpha=.9) + 
  xlab("") + ylab("") + ylim(0, 0.04) +
  labs(title="Korelacja oraz zmienność stóp zwrotu wg modelu GARCH(1,1)") + 
  scale_x_date(date_breaks = "2 years") + theme_bw()

grid.arrange(g1, g2, g3,
             top = textGrob("Zmienność portfela", 
                            gp=gpar(fontsize=16)))
```


Na poniższych wykresach przedstawiono wartości reprezentujace korzyści z dywersyfikacji portfela w danym dniu. Wszystkie różnice są dodatnie, zatem zmienność portfela jest zawsze mniejsza od średniej ważonej zmienności walorów wchodzących w jego skład. Gdyby indeksy giełdowe DAX, WIG oraz SMI były idealnie skorelowane, zmienność portfela zawierającego wszystkie trzy indeksy byłaby równa sumie zmienności wszystkich trzech indeksów. Dzięki uwzględnieniu korelacji pomiędzy walorami, zmienność portfela, a co za tym idzie, ryzyko inwestycyjne zostały zredukowane. Największe korzyści z dywersyfikacji obserwujemy w okresach, gdy ceny aktywów gwałtownie się zmieniały.


```{r fig.width=12, fig.height=7}
g1 <- ggplot(data = delta.zmiennosc, aes(x = data)) +
  geom_line(aes(y = Pearson), size=.4, alpha=.9) + 
  xlab("") + ylab("") + ylim(-.001, 0.006) +
  labs(title="Korelacja Pearsona, zmienność stóp zwrotu jako wariancja") + 
  scale_x_date(date_breaks = "2 years") + theme_bw()

g2 <- ggplot(data = delta.zmiennosc, aes(x = data)) +
  geom_line(aes(y = EWMA), size=.4, alpha=.9) + 
  xlab("") + ylab(" EWMA") + ylim(-.001, 0.006) +
  labs(title="Korelacja oraz zmienność stóp zwrotu wg modelu EWMA") + 
  scale_x_date(date_breaks = "2 years") + theme_bw()

g3 <- ggplot(data = delta.zmiennosc, aes(x = data)) +
  geom_line(aes(y = GARCH), size=.4, alpha=.9) + 
  xlab("") + ylab("") + ylim(-.001, 0.006) +
  labs(title="Korelacja oraz zmienność stóp zwrotu wg modelu GARCH(1,1)") + 
  scale_x_date(date_breaks = "2 years") + theme_bw()

grid.arrange(g1, g2, g3,
             top = textGrob("Korzyści z dywersyfikacji portfela\nRóżnica pomiędzy sumą zmienności poszczególnych walorów a zmiennością całego portfela", 
                            gp=gpar(fontsize=16)))
```






## VaR dla portfela



Wartości 95% Value at Risk dla omawianego portfela inwestycyjnego wyznaczono metodą budowania modeli (metodą wariancji-kowariancji). Podejście to wymaga załozenia o normalności rozkładu dziennych zwrotów. Wartości 95% VaR wyznaczono wg poniższego wzoru:


$$
VaR_p = N^{−1}(0.95)\cdotσ_p
$$


Z kolei stopy zwrotu portfela rynkowego przybliżamy średnią ważoną stóp zwrotu walorów wchodzących w skład portfela wg wzoru:


$$
R_p = \sum^{N}_{i=1}{w_ir_i}
$$


```{r}
#### VaR

VaR.pearson.95 <- c()
VaR.ewma.95 <- c()
VaR.garch.95 <- c()


for(i in c(1:(nrow(zmien.portfela)))){
  VaR.pearson.95[i] <- zmien.portfela$Pearson[i]*qnorm(.95)
  VaR.ewma.95[i] <- zmien.portfela$EWMA[i]*qnorm(.95)
  VaR.garch.95[i] <- zmien.portfela$GARCH[i]*qnorm(.95)
}


VaR <- data.frame("data"=as.Date(zmien.portfela$data),
                  "portfolio.change" = - (as.matrix(df[(okno+2):nrow(df),c(2,4,6)]) %*% c(1/3, 1/3, 1/3)),
                  "Pearson.95" = VaR.pearson.95,
                  "EWMA.95" = VaR.ewma.95,
                  "GARCH.95" = VaR.garch.95)

```

Na poniższych wykresach przedstawiono jak zmieniał się ciąg VaR wyznaczony metodą wariancji-kowariancji, a także stopy zwrotu portfela inwestycyjnego. Wyróżniono dni, w których zmienność portfela była większa niż 95% VaR.


```{r fig.width=12, fig.height=10}
highlight_df <- VaR %>% 
  filter(portfolio.change > Pearson.95)

g1 <- ggplot(VaR, aes(data)) + 
  geom_line(aes(y = Pearson.95), size=.7, color="red", alpha=.7) + 
  geom_line(aes(y = portfolio.change), col="#949494", alpha=.7, size=.5)+
  geom_point(data=highlight_df, aes(x=data, y=portfolio.change), color='black', size=1, alpha=.5) +
  xlab("") + ylab("") +
  labs(title="95% VaR dla portfela - Pearson") +
  scale_x_date(date_breaks = "2 years")  + theme_bw()

highlight_df <- VaR %>% 
  filter(portfolio.change > EWMA.95)

g2 <- ggplot(VaR, aes(data)) + 
  geom_line(aes(y = EWMA.95), size=.7, color="red", alpha=.7) + 
  geom_line(aes(y = portfolio.change), col="#949494", alpha=.7, size=.5)+
  geom_point(data=highlight_df, aes(x=data, y=portfolio.change), color='black', size=1, alpha=.5) +
  xlab("") + ylab("") +
  labs(title="95% VaR dla portfela - EWMA") +
  scale_x_date(date_breaks = "2 years")  + theme_bw()

highlight_df <- VaR %>% 
  filter(portfolio.change > GARCH.95)

g3 <- ggplot(VaR, aes(data)) + 
  geom_line(aes(y = GARCH.95), size=.7, color="red", alpha=.7) + 
  geom_line(aes(y = portfolio.change), col="#949494", alpha=.7, size=.5)+
  geom_point(data=highlight_df, aes(x=data, y=portfolio.change), color='black', size=1, alpha=.5) +
  xlab("") + ylab("") +
  labs(title="95% VaR dla portfela - GARCH") +
  scale_x_date(date_breaks = "2 years")  + theme_bw()

grid.arrange(g1, g2, g3)
```







## Testowanie wsteczne



Aby sprawdzić, czy VaR wyznaczony dla naszego portfela rynkowego dobrze ocenił poziom ryzyka wykonano szereg testów wstecznych: test Kupca, Christoffersena oraz wartości rzeczywistych. W poniższej tabeli przedstawiono kolejno procent przekroczeń VaR dla całego okresu, liczbę 250-dniowych okien, które pozytywnie przeszły test Kupca oraz p-value dla testu Christoffersena odpowiednio dla każdej z technik estymacji VaR.

```{r}
p1 <-  sum(VaR$portfolio.change > VaR$Pearson.95)/length(VaR$portfolio.change)*100
p2 <-  sum(VaR$portfolio.change > VaR$EWMA.95)/length(VaR$portfolio.change)*100
p3 <-  sum(VaR$portfolio.change > VaR$GARCH.95)/length(VaR$portfolio.change)*100

library(GAS)
p.values <- matrix(data=0, nrow=nrow(VaR) - 1 - okno, ncol=3)

for(i in c((okno+1):(nrow(VaR)-1))){
  b <- BacktestVaR(VaR$portfolio.change[(i-okno):(i-1)], VaR$Pearson.95[(i-okno):(i-1)], 0.95)
  p.values[i-okno,1] <- b$LRuc["Pvalue"]
  b <- BacktestVaR(VaR$portfolio.change[(i-okno):(i-1)], VaR$EWMA.95[(i-okno):(i-1)], 0.95)
  p.values[i-okno,2] <-  b$LRuc["Pvalue"]
  b <- BacktestVaR(VaR$portfolio.change[(i-okno):(i-1)], VaR$GARCH.95[(i-okno):(i-1)], 0.95)
  p.values[i-okno,3] <-  b$LRuc["Pvalue"]
}

kupiec.pearson <- sum(p.values[,1] > 0.05)/nrow(p.values)*100
kupiec.ewma <- sum(p.values[,2] > 0.05)/nrow(p.values)*100
kupiec.garch <- sum(p.values[,3] > 0.05)/nrow(p.values)*100

christ.pearson <-  BacktestVaR(VaR$portfolio.change, VaR$Pearson.95, .95)$LRcc["Pvalue"]
christ.ewma <-  BacktestVaR(VaR$portfolio.change, VaR$EWMA.95, .95)$LRcc["Pvalue"]
christ.garch <-  BacktestVaR(VaR$portfolio.change, VaR$GARCH.95, .95)$LRcc["Pvalue"]

backtests <- matrix(data=0, nrow=3, ncol=3)
colnames(backtests) <- c("Pearson", "EWMA", "GARCH")
rownames(backtests) <- c("% przekroczeń VaR", 
                         "test Kupca (% okien z p-value < 0.05)", 
                         "test Christoffersena (p-value)")

backtests[1,] <- c(round(p1,3), round(p2,3), round(p3,3))
backtests[2,] <- c(round(kupiec.pearson,3),round(kupiec.ewma,3), round(kupiec.garch,3))
backtests[3,] <- c(round(christ.pearson,3), round(christ.ewma,3), round(christ.garch,3))

```

```{r results='asis'}
kable(backtests)
```


Analizując wyniki testów wstecznych dochodzimy do wniosku, że modele EWMA oraz GARCH(1,1) pozwalają bardziej adekwatnie ocenić poziom ryzyka dla portfela rynkowego. W obu technikach znacznie większy procent 250-licznych okien nie dał podstaw do odrzucenia hipotezy zerowej w teście Kupca, która zakłada, że rzeczywiste wartości stóp zwrotu portfela przekroczyły szacowaną miarę zagrożenia odpowiednią ilość raz (w tym przypadku 5%). Lepsze oszacowanie VaR obu metod prawdopodobnie wynika z faktu, że oba modele zakładają, że aktualna kowariancja oraz zmienność stóp zwortu w mniejszym stopniu zależy od starszych obserwacji, zaś większe wagi przypisywane są niedawnym scenariuszom. Test Christoffersena niezależności VaR w czasie przeszedł pozytywnie jedynie model GARCH(1,1). Można uznać, że technika GARCH(1,1) dała najlepsze wyniki spośród wszystkich trzech metod szacowania ryzyka rynkowego dla omawianego portfela. 










